【裁判字號】    99,台上,5025
【裁判日期】    990812
【裁判案由】    誣告
【裁判全文】
最高法院刑事判決            九十九年度台上字第五０二五號
上  訴  人  台灣高等法院高雄分院檢察署檢察官
被      告  乙 ○ ○
            甲○○○
上列上訴人因被告等誣告案件，不服台灣高等法院高雄分院中華
民國九十七年十一月三日第二審判決（九十七年度上訴字第一四
九四號，起訴案號：台灣高雄地方法院檢察署九十七年度偵續一
字第五號），提起上訴，本院判決如下：
    主  文
上訴駁回。
    理  由
按刑事訴訟法第三百七十七條規定，上訴於第三審法院，非以判
決違背法令為理由，不得為之。是提起第三審上訴，應以原判決
違背法令為理由，係屬法定要件。如果上訴理由書狀並未依據卷
內訴訟資料，具體指摘原判決不適用何種法則或如何適用不當，
或所指摘原判決違法情事，顯與法律規定得為第三審上訴理由之
違法情形，不相適合時，均應認其上訴為違背法律上之程式，予
以駁回。本件檢察官上訴意旨略稱：(一)、有證據能力之證據，並
非當然具有憑信性。原判決據證人姜正生、許勝治、蔡順安、任
成山等人於檢察事務官及檢察官偵查中之證詞，認告訴人丙○○
在衝突現場，並與被告乙○○站得很近；且告訴人與乙○○吵架
互罵後，變成乙○○與柯士雄在打架，而告訴人有拉開乙○○、
柯士雄二人；乙○○確遭球、棍子（球桿）打到及遭不明之人所
推等情。然上開證人並未於法院作證，檢察官對渠等陳述之證據
能力雖無爭執，然該等證人之證據證明力如何，第二審法院並未
翔實說明，僅憑渠等證詞具有證據能力，遽以推認其等證詞均有
「憑信性」，理由已然不備。(二)、原判決援引證人姜正生證詞：
告訴人及柯士雄都沒有打乙○○，在場的每一個人都不知道為何
乙○○會受傷等語，認姜正生就乙○○頭部等多處受傷原因，既
未能明白證述，堪認姜正生「並未目睹」全部衝突過程。另方面
又依姜正生於檢察事務官詢問時之陳述，認告訴人有將他們（乙
○○、柯士雄）拉開，並據以推論告訴人確有參與本件傷害情事
，而為有利被告乙○○、甲○○○（以下除各別記載被告姓名者
外，均稱被告等）之認定。惟姜正生既未目睹全部衝突過程，其
證詞之憑信性即屬可疑。原判決前後所載，顯有理由矛盾之違誤
。(三)、卷內無人指證告訴人曾出手推打、抱住或參與毆打被告等
。參諸被告等及柯士雄、陳福賜四人之傷勢，可知雙方慘烈互毆
。而案發時告訴人年近八十，且因罹病多年致身體羸弱；較諸被
告等，彼此之身材、年齡與體能均極懸殊；若告訴人曾參與互毆
，何以得毫髮無傷？依到場處理之警員之證述，亦可知被告等之
神智清楚，無誤認或誤會之可能；加以被告等前此曾因細故，動
輒與人發生暴力衝突。原判決就上開不利被告等之事證，均恝置
不論，難謂已盡調查職責等語。
惟按，犯罪事實之認定，應憑證據，如未能發現相當證據，或證
據不足以證明被告犯罪時，自不能以推測或擬制之方法，以為裁
判之基礎。而證據之取捨與證據之證明力如何，均屬事實審法院
得自由裁量、判斷之職權；茍其此項裁量、判斷，並不悖乎通常
一般人日常生活經驗之定則或論理法則，又於判決內論敘其何以
作此判斷之心證理由者，即不得任意指摘其為違法，據為提起第
三審上訴之合法理由。又刑法誣告罪以行為人意圖他人受刑事或
懲戒處分，而虛構事實進而申告他人犯罪而言，所謂虛構事實，
係指明知無此事實而故意捏造者而言，如若出於誤信、誤解、誤
認或懷疑有此事實，而請求警察機關判明是非曲直者，不得謂為
誣告。原判決以公訴意旨略以：被告等係夫妻，均為高雄縣老人
活動中心「長青撞球社」、「高雄縣撞球運動協會」之會員。民
國九十四年四月二十一日上午十一時許，二人未繳納會費，仍至
上址活動，而遭該社團常務監事陳福賜及會員柯士雄制止，四人
因而發生口角，並致肢體衝突（傷害部分，業經第一審及原審法
院另案審結）。斯時，被告等明知乙○○身體所受之頭部外傷合
併頭皮撕裂傷、右第四指瘀青、左右手腕瘀青、右手肘疑似瘀青
、左臉線狀擦傷、右手臂撕裂傷等傷害；甲○○○身體所受之頭
部外傷合併頭皮血腫、左手手腕、左手中指挫傷併瘀血等之傷害
，並非由在場圍觀之告訴人傷害所致，竟意圖他人受刑事處分，
基於誣告之犯意，於同年五月十三日，至高雄縣政府警察局鳳山
分局，向該管公務員誣告告訴人參與毆打被告等成傷而涉犯傷害
罪嫌，因認被告等涉犯刑法第一百六十九條第一項誣告罪嫌云云
。然查：(一)、乙○○於衝突當日受傷及血流滿面之事實，業據在
場之陳再生、許勝治、任成山結證在卷；被告等受有前述傷害，
亦有長庚紀念醫院高雄分院之診斷證明書可按，足認被告等於案
發當日確因衝突而分別受有傷害。(二)、告訴人衝突當日在場，曾
將乙○○等人拉開，已經姜正生證述明確。許勝治亦稱：丙○○
跟乙○○快要起衝突，他跟乙○○口氣不好，只看到他們二人站
得很近等語；又稱：我看到丙○○與乙○○在「相爭」（台語）
，是在吵架，爭到最後變成乙○○、柯士雄在打架，當時丙○○
應該也在那，只知道丙○○與乙○○他們有「相罵」等語。蔡順
安證稱：被告夫婦跟會長（即丙○○）及一位姓陳的人在吵架等
語；任成山證稱：我看到乙○○臉上都是血，看到球跟棍子有打
到他，有看到有人推他，但是誰推他，我搞不清楚各等語。足見
衝突當日告訴人確在現場，乙○○確遭球、棍子（球桿）打到及
遭不明人士所推，告訴人曾將乙○○與柯士雄拉開。(三)、告訴人
雖陳稱其未靠近被告等。然此與姜正生所證：告訴人有將他們拉
開等語，已有不符。告訴人復隱匿其與乙○○爭吵之情，則告訴
人指訴是否全屬真實，已非無疑。柯士雄雖證稱：丙○○當時在
旁邊看，並未參與打架事件云云。惟柯士雄係衝突之當事人之一
，其且未提及告訴人曾與乙○○爭吵之情，所述不無偏頗告訴人
可能，是否與事實相符，並非無疑。證人蔡佩芳固證稱：「當時
有看到丙○○在現場。我看到他站在那裡，他沒有做什麼。發生
衝突時，未看見丙○○前去勸架，我看到他時，他站在一旁看熱
鬧」，惟亦自承在看到陳福賜被推倒在地上後，即跑上樓上報告
康（芳君）主任，再下樓返回現場時，已經打完了；並稱：只注
意到甲○○○跟陳福賜這邊各等語。足見蔡佩芳並未全程目睹。
所為證述，不足以證明告訴人「在衝突的全部過程中」確未共同
參與傷害被告等。(四)、姜正生雖證稱：告訴人及柯士雄均未打乙
○○；又稱在場的每一個人都不知道乙○○為何受傷各等語。堪
認其未目睹全部衝突過程（如乙○○何以受傷及是何人所為）。
所為證言，不能排除告訴人有毆打乙○○之可能。(五)、乙○○指
訴：告訴人當時用手推他，並抱住他，打他背部及腰部；甲○○
○指訴：告訴人打其頭部各情，固均未能提出確切證據以資證明
。然依被告等之指訴，告訴人係徒手毆打。果如此，除非施以相
當之力道，非必然成傷。自不得以乙○○背部及腰部未成傷；甲
○○○頭部之傷勢係屬鈍傷，遽認被告等對告訴人之指訴係誣告
。(六)、被告等人所提告訴人傷害之告訴，雖經檢察官為不起訴處
分確定。然本件衝突結果被告等確實受有傷害，而當時在被告等
附近者即係陳福賜、柯士雄及告訴人，告訴人更與乙○○發生爭
吵，且有肢體接觸，則被告等指訴遭陳福賜、柯士雄及告訴人共
同傷害，或屬合理懷疑或因衝突混亂中出於誤認，顯非虛構或捏
造事實誣陷告訴人入罪，難認有誣告之故意。此外復查無其他積
極證據足資證明被告等有誣告犯行，因認被告等犯罪不能證明，
而維持第一審諭知被告等無罪之判決，駁回檢察官在第二審之上
訴。已說明就案內所有證據，本於調查所得心證，而為綜合判斷
、取捨，認被告等之犯罪尚屬不能證明之理由。核係事實審法院
採證認事之職權行使，所為論斷按諸通常經驗，並非一般事理之
所無，從形式上觀察，難認有違背經驗法則、論理法則情形。原
判決就姜正生於檢察事務官詢問時之陳述，何以得為證據，已敘
明其理由（見原判決第三頁四、(二)）；原審就其陳述之筆錄於踐
行法定證據之調查程序（見原審卷第六十頁）後，據為判斷之依
據，並說明其取捨之理由，於法亦無違誤。上訴意旨(一)(二)均係就
原判決已論斷、說明之事項，再為爭執，難謂係合法之上訴第三
審之理由。再者，被告等與柯士雄、陳賜福互毆結果，確受有相
當之傷害，則渠等以告訴人同在衝突現場並與乙○○有言語衝突
甚至身體之接觸，認在場勸架因而參與拉扯之告訴人亦涉犯傷害
罪，進而同時對告訴人、柯士雄、陳賜福提出傷害告訴（見警詢
筆錄），尚不悖常理。原判決以被告等係出於合理懷疑或因衝突
混亂中誤認，而提出傷害告訴，尚非虛構或捏造事實誣陷告訴人
入罪，難謂有何違誤。上訴意旨(三)所指各情，或非檢察官所舉之
證據方法，或未經檢察官聲請調查，或係對事實法院取捨證據及
自由判斷證據證明力之職權之適法行使，再為指摘，均與法律規
定得為第三審上訴理由之違法情形不相適合。依上所述，檢察官
之上訴違背法律上之程式，應予駁回。
據上論結，應依刑事訴訟法第三百九十五條前段，判決如主文。
中    華    民    國  九十九  年    八    月   十二   日
                      最高法院刑事第五庭
                          審判長法官  陳  正  庸
                                法官  林  秀  夫
                                法官  宋      祺
                                法官  陳  祐  治
                                法官  林  瑞  斌
本件正本證明與原本無異
                                      書  記  官
中    華    民    國  九十九  年    八    月   十七   日
                                                     m

司法院資訊處製作；財團法人民間司法改革基金會備份。
